【裁判字號】    94,交易,387
【裁判日期】    951221
【裁判案由】    過失傷害
【裁判全文】
臺灣士林地方法院刑事判決             94年度交易字第387號
公  訴  人  臺灣士林地方法院檢察署檢察官
被      告  丙○○
上列被告因過失傷害案件，經檢察官提起公訴（94年度偵字第
10938號 ），本院判決如下：
    主  文
丙○○犯過失傷害罪，處拘役肆拾日，如易科罰金，以銀元佰
元即新臺幣玖佰元折算壹日。
    事  實
一、丙○○於民國94年9月12日下午6時許，騎乘車牌號
    碼CJJ-469 號重型機車，沿臺北市○○區○○路南往北方向
    行駛（起訴書誤載為西往東方向），途經上揭路段與環山路
    交岔路口右轉環山路時，本應注意汽車駕駛人應注意車前狀
    況及兩車併行之間隔，隨時採取必要之安全措施，且該處緊
    臨麗山高中，又逢學生下課時間，人潮較多，應減速慢行，
    作隨時停車之準備，而依當時天色尚明、氣候為晴等情形，
    並無不能注意之情事，竟於右轉環山路時，未減速慢行，先
    向右繞行閃避由南而北穿越環山路之3 名學生，且在繞過後
    ，雖見到左前方甲○○騎乘腳踏車自北往南方向（起訴書誤
    載為東往西方向）穿越環山路之行人穿越道，欲左轉騎行至
    環山路，且斜靠向路邊騎駛，仍未減速以避免2 車碰撞，僅
    以向右偏閃之方式躲避，惟其騎乘之CJJ-469 號重型機車左
    側車身仍與甲○○騎乘之腳踏車右側車身擦碰，2 車擦行約
    2 、3 公尺後，甲○○人車倒地，因而受有上門牙半脫位、
    右膝挫傷等傷害。丙○○知肇事後，立刻委請附近之學生家
    長乙○○將甲○○送醫治療，且隨即至醫院探視，並在尚無
    任何有偵查犯罪職權之公務員發覺前，主動至臺北市政府內
    湖分局坦承肇事，自首而接受裁判。
二、案經丙○○肇事後報警自首及被害人甲○○訴由臺北市政府
    警察局內湖分局報請臺灣士林地方法院檢察署檢察官偵查起
    訴。
    理  由
一、訊據被告丙○○固不否認於前揭時、地，騎乘CJJ-469 號重
    型機車與甲○○騎乘之腳踏車發生車禍，並致甲○○受有前
    述傷害之事實，惟矢口否認過失傷害之犯行，辯稱：其當日
    右轉環山路時，先遇3 名在過馬路時傳遞物品影響交通之學
    生，其向右繞過該3 名學生，將車身回正後，看到甲○○自
    左前方騎乘腳踏車正欲穿越環山路並左轉行駛，且有向路邊
    靠之趨勢，其遂向右閃避，惟甲○○騎乘之腳踏車右前車輪
    仍與其騎乘之機車左後車身發生擦撞，其已盡注意及閃避之
    能事，應無過失云云。
二、按行近學校出、入口及其他人車擁擠處所時，應減速慢行，
    作隨時停車之準備；又汽車行駛時，駕駛人應注意車前狀況
    及兩車併行之間隔，並隨時採取必要之安全措施。道路交通
    安全規則第93條第1 項第2 款、第94條第3 項定有明文。經
    查：
  (一)被告於94年9 月12日下午6 時許，騎乘車牌號碼CJJ-469 號
    重型機車，沿臺北市○○區○○路南往北方向行駛，於港墘
    路與環山路交岔路口，右轉環山路行駛，適甲○○騎乘腳踏
    車自北往南行駛於該路口之行人穿越道上，並欲穿越環山路
    左轉騎行至環山路，2 車遂發生擦撞等情，業據被告自承在
    卷，並經證人甲○○、乙○○於本院審理時證述無訛，復有
    臺北市○○○○○道路交通事故現場圖、道路交通事故調查
    報告表、現場照片等在卷可稽（偵卷第16、22、23頁），自
    堪認定。又前述港墘路、環山路口緊臨麗山高中，且下午6
    時許正值學生陸續放學返家之際，參諸前揭交通法規，被告
    於行經上開路段時，除應謹慎注意車前狀況及車輛併行之間
    隔外，自應減速慢行，作隨時停車之準備。且被告亦自承其
    右轉環山路時，因遇3 名正穿越馬路之學生忽然停下腳步傳
    遞物品，其為閃避，遂向右繞過該3 名學生等語，此一方面
    足見當時確有不少往來之學生通過該處，被告理應減速慢行
    ，小心往來人車；另一方面，當被告決定以繞行方式閃避該
    3 名學生，而非減速等待該3 名學生通過後再繼續轉彎時，
    即須考慮此種行進方式將可能造成視線遭該3 名學生遮蔽，
    而無法清楚掌握該車道前方人車動態之風險，在此情況下，
    被告於繞行時更應減慢速度，作好隨時停車之準備，以避免
    危險之發生。
  (二)再查，依被告所稱：當其繞過前述3 名學生後，立刻發現甲○○在其左前方約2 、3 公尺處騎乘腳踏車自北往南方向行
    駛於該路口之行人穿越道上，並在穿越環山路之中途直接左
    轉行駛於環山路上，且有向路邊靠之趨勢，其判斷若2 車行
    進方向不變，將會發生碰撞等語，被告於本件車禍發生前，
    即已注意到前述之危險狀況，應屬明確，其自應採取必要且
    有效之安全措施，以防止危害之發生。又以上述狀況而言，
    被告所得採取之必要安全措施至少包括「減速」及「閃避」
    ，然被告自稱其當時之車速一直維持在時速50公里左右（本
    院卷第84頁），以前述該地點位於麗山高中大門附近，又逢
    下課時間等情觀之，已屬過快，且其發現甲○○騎乘之腳踏
    車後，未立刻減速，僅有向右閃避之舉動，惟仍與甲○○之
    腳踏車發生擦撞等情，亦據其自承在卷（本院卷第84、85頁
    ），顯見被告所採取之閃避措施，尚不足以達到防免危害發
    生之目的，自有未採取必要安全措施之過失甚明。詳言之，
    被告之過失有二，其一為被告於行經學校附近人車較多之處
    所時，未減速慢行，作隨時停車之準備；其二為被告在發現
    其左前方甲○○騎乘之腳踏車後，未採取減速煞車之安全措
    施，僅向右偏閃，致仍與甲○○騎乘之腳踏車發生擦撞，是
    被告辯稱其已盡閃躲之能事，應無過失云云，自不足採。此
    外，經本院將本件車禍送請鑑定及覆議之結果，亦均認被告
    未注意車前狀況，為肇事因素之一，此有臺北市車輛行車事
    故鑑定委員會95年4 月27日北鑑審字第09530091800 號函所
    附鑑定意見書（本院卷第45-50 頁）、臺北市政府交通局95
    年7 月24日北市交五字第09532964600 號函所附覆議意見書
    （本院卷第71-73 頁）在卷可參，是被告就本件車禍之發生
    確有過失，應堪認定。又倘若被告在行經上開地點時，能提
    高警覺注意車前狀況，並減速慢行，保持在隨時可停車之速
    度，當其發現甲○○騎乘之腳踏車自前方2 、3 公尺處斜向
    靠近時，應能即時煞車，避免2 車擦撞，故本件車禍尚非無
    從防免，併此說明。
  (三)又告訴人甲○○於本案車禍發生後，人車倒地，受有上門牙
    半脫位、右膝挫傷等之傷害，有國防大學國防醫學院三軍總
    醫院附設民眾診療服務處診斷證明書1 紙附卷可佐（偵卷第
    15頁），而甲○○所受前開傷害既係此次車禍所造成，被告
    之過失行與甲○○所受傷害間，自有相當因果關係存在。從
    而，被告過失傷害甲○○之犯行，堪予認定。至甲○○違規
    騎乘腳踏車行駛於行人穿越道，且左轉環山路後，未注意右
    側有無來車，即逕行斜靠右側路邊行駛等情，固據甲○○自
    承在卷（本院卷第114-116 頁），並經證人乙○○到庭結證
    屬實（本院卷第101 頁），應堪認甲○○就本件車禍之發生
    ，亦與有過失，且前述鑑定意見及覆議意見亦同此認定；然
    被害人縱與有過失，亦不影響被告過失傷害罪之成立，是被
    告犯過失傷害罪之罪證明確，應依法論科。
三、另查，被告於肇事後，立刻委請附近之學生家長乙○○將甲○○送醫治療，且隨即至醫院探視，並在尚無任何有偵查犯
    罪職權之公務員發覺前，主動至臺北市政府內湖分局坦承肇
    事，並願接受裁判等情，有卷附自首情形記附表（偵卷第24
    頁）及臺北市政府警察局內湖分局95年3 月16日北市警內分
    交字第09530890200 號函（本院卷第43頁）在卷足憑，起訴
    書所載「嗣經甲○○報警處理後，始悉上情」等語，應有誤
    會；且起訴書所指被告之過失情節，亦與本院之認定略有差
    異，均應予補充更正，附此指明。
四、按「行為後法律有變更者，適用行為時之法律。但行為後之
    法律有利於行為人者，適用最有利於行為人之法律」，修正
    後刑法第2 條第1 項定有明文，此條規定係規範行為後法律
    變更所生新舊法律比較適用之準據法，本身尚無新舊法比較
    之問題，於新法施行後，自應一律適用上開修正後之規定，
    而為「從舊從輕」之比較。又比較新舊法時，應就罪刑有關
    之共犯、未遂犯、想像競合犯、牽連犯、連續犯、結合犯，
    以及累犯加重、自首減輕暨其他法定加減原因（如身分加減
    ）與加減例等一切情形，綜其全部罪刑之結果而為比較後，
    再適用有利於行為人之法律處斷，而不得一部割裂分別適用
    不同之新舊法（最高法院95年度第8 次刑事庭會議決議參照
    ）。茲依上開法條規定及說明，比較適用新舊法及論罪科刑
    如下：
  (一)核被告所為，係犯刑法第284 條第1 項前段之過失傷害罪。
    又被告行為時，上開法條罰金刑之貨幣單位為銀元，且依修
    正前刑法第33條第5 款之規定，罰金刑為1 銀元以上，而有
    關罰金倍數之調整及銀元與新臺幣之折算標準，則依罰金罰
    鍰提高標準條例及現行法規所定貨幣單位折算新臺幣條例之
    規定，以1 銀元折算3 元新臺幣，並將罰金數額提高2 至10
    倍；被告行為後，修正後刑法第33條第5 款則將罰金刑提高
    為新臺幣1 千元以上，並以百元計算之，並增訂刑法施行法
    第1 條之1 規定，將上開傷害罪所定罰金之貨幣單位改為新
    臺幣，並將罰金數額提高為30倍，經比較修正前後之規定，
    就罰金刑之最高數額部分，並無不同，然其罰金刑之最低數
    額，則以舊法之規定，對被告較為有利，是經比較結果，應
    以適用修正前之相關規定，對被告較為有利，依刑法第2 條
    第1 項前段規定，自應適用修正前之刑法相關規定予以論科
    。
  (二)被告於肇事後，在未被有偵查犯罪職權之公務員發覺前，在
    尚無任何有偵查犯罪職權之公務員發覺前，主動至臺北市政
    府內湖分局坦承肇事，並願接受裁判等情，前已詳述，應符
    合自首之要件。又被告行為時，修正前刑法第62條規定：「
    對於未發覺之罪自首而受裁判者，減輕其刑。但有特別規定
    者，依其規定。」；被告行為後，上開條文修正為：「對於
    未發覺之罪自首而受裁判者，得減輕其刑。但有特別規定者
    ，依其規定。」，經比較新舊法結果，應以舊法對被告較為
    有利，爰依刑法第2 條第1 項前段之規定，適用修正前刑法
    第62條之規定，減輕其刑。
  (三)爰審酌被告就本案車禍之過失程度、智識水準、自始否認犯
    罪欠缺悔意、有賠償意願惟因告訴人甲○○堅持需賠償新臺
    幣30萬元至50萬元而無法和解，及告訴人甲○○受傷情形、
    騎乘腳踏車行駛於行人穿越道且未注意來車即向右偏行亦與
    有過失等一切情狀，量處如主文所示之刑。
  (四)又關於易科罰金之折算標準，被告行為時，刑法第41條第1
    項前段規定：「犯最重本刑為5 年以下有期徒刑以下之刑之
    罪，而受6 個月以下有期徒刑或拘役之宣告，因身體、教育
    、職業、家庭之關係或其他正當事由，執行顯有困難者，得
    以1 元以上3 元以下折算一日，易科罰金。」，上開易科罰
    金折算標準，並依被告行為時之修正前罰金罰鍰提高標準條
    例第2 條前段（現已刪除）規定，就其原定數額提高為100
    倍折算1 日，則被告行為時之易科罰金折算標準，應以銀元
    100 元以上300 元以下折算1 日，經折算為新臺幣後，應以
    新臺幣300 元以上900 元以下折算1 日。惟被告行為後，刑
    法第41條第1 項前段修正為：「犯最重本刑為5 年以下有期
    徒刑以下之刑之罪，而受6 個月以下有期徒刑或拘役之宣告
    者，得以新臺幣1 千元、2 千元或3 千元折算一日，易科罰
    金。」，經比較新舊法結果，以修正前之規定，較有利於被
    告，依刑法第2 條第1 項前段規定，自應適用修正前刑法第
    41條第1 項前段規定諭知易科罰金之折算標準。
五、據上論斷，應依刑事訴訟法第299 條第1 項前段，刑法第2
    條第1 項前段、第284 條第1 項前段、修正前刑法第62 條
    前段、第41條第1 項前段，修正前罰金罰鍰提高標準條例第
    2 條，刑法施行法第1 條之1 ，判決如主文。
本案經檢察官陳銘鋒到庭執行職務。
中    華    民    國    95    年    12    月    21    日
                  刑事第四庭審判長法  官  杜惠錦
                                  法  官  蘇嫊娟
                                  法  官  馬傲霜
以上正本證明與原本無異。
如不服本判決，應於判決送達後10日內，向本院提出上訴狀。
                                  書記官  陳玉瓊
中    華    民    國    95    年    12    月    21    日
附錄本判決論罪科刑依據之法條：
刑法第284條
  因過失傷害人者，處 6 月以下有期徒刑、拘役或 5 百元以下
  罰金，致重傷者，處1 年以下有期徒刑、拘役或5 百元以下罰
  金。
  從事業務之人，因業務上之過失傷害人者，處 1 年以下有期
  徒刑、拘役或1 千元以下罰金，致重傷者，處 3 年以下有期
  徒刑、拘役或2 千元以下罰金。


司法院資訊處製作；財團法人民間司法改革基金會備份。
